臺灣高等法院刑事判決
110年度上易字第1298號
上  訴  人  臺灣基隆地方檢察署檢察官
被      告  許宏維
上列上訴人因被告毒品危害防制條例案件，不服臺灣基隆地方法
院110年度易字第156號，中華民國110年3月19日第一審判決(起
訴案號：臺灣基隆地方檢察署109年度撤緩毒偵字第198號、毒偵
字第1665號），提起上訴，本院判決如下：
    主  文
上訴駁回。
    理  由
一、聲請簡易判決處刑意旨略以：被告許宏維基於施用第二級毒
    品甲基安非他命之犯意，分別為以下犯行：㈠於民國108年8
    月6日上午10時10分為臺灣基隆地方檢察署(下稱基隆地檢)
    觀護人採尿回溯前120小時內某時許，在基隆市○○區○○路00
    巷000號住處，以將甲基安非他命置入玻璃球吸食器內點火
    燒烤吸食其煙之方式，施用甲基安非他命1次。嗣因受基隆
    地檢檢察官107年度毒偵字第128號緩起訴處分，於108年8月
    6日之緩起訴處分期間內，至基隆地檢觀護人室採集尿液送
    驗，結果呈安非他命、甲基安非他命陽性反應而查獲。
  　㈡於109年10月22日晚上8時52分為警採尿回溯前120小時內某
    時，在不詳地點，以不詳方式，施用甲基安非他命1次。嗣
    於109年10月22日晚上8時10分許，在上開住處為警搜索查獲
    ，並扣得吸食器1組，經其同意採驗尿液，結果呈安非他命
    、甲基安非他命陽性反應，始悉上情。因認被告上開所為，
    均係犯毒品危害防制條例第10條第2項之施用第二級毒品罪
    等語。
二、本院按：
(一)109年1月15日修正公布，同年7月15日施行之毒品危害防制
    條例(下稱修正後毒品條例)第20條第3項規定，犯第10條之
    罪於觀察、勒戒或強制戒治執行完畢釋放後，3年後再犯第1
    0條之罪者，適用同條前2項之規定。上開所謂「3年後再犯
    」，只要本次再犯(不論修正施行前、後)距最近1次觀察、
    勒戒或強制戒治執行完畢釋放，已逾3年者，即該當之，不
    因其間有無犯第10條之罪經起訴、判刑或執行而受影響。又
    修正後毒品條例第24條規定，業經行政院定於110年5月1日
    施行，修正後該條第2項規定「前項緩起訴處分，經撤銷者
    ，檢察官應繼續偵查或起訴」，立法理由明揭「緩起訴處分
    是利用機構外之處遇，協助施用毒品者戒除毒癮，為達成戒
    除毒癮之目的，於撤銷緩起訴處分後，宜由檢察官依法繼續
    偵查或起訴，亦即仍有現行條文第20條觀察、勒戒及強制戒
    治制度之適用，俾利以機構內之處遇方式協助其戒除毒癮，
    亦得為不同條件或期限之緩起訴處分，爰參考刑事訴訟法第
    253條之3第1項規定，修正第2項規定。」，從而，就施用毒
    品之案件，其緩起訴處分經撤銷者，即仍有觀察、勒戒及強
    制戒治制度之適用。另最高法院110年度台非字第98號於110
    年5月5日判決經由徵詢程序達成統一見解，亦認檢察官對施
    用毒品之被告得為附命完成戒癮治療之緩起訴處分（下稱「
    附命緩起訴處分」），排除觀察、勒戒及起訴（含聲請簡易
    判決處刑）規定的適用，被告在「戒癮治療」完成前，難認
    得與觀察、勒戒「已執行完畢」之情形等同視之。被告於緩
    起訴期間既未完成戒癮治療，因不等同曾受觀察、勒戒執行
    完畢之處遇，自應回復原緩起訴處分不存在之狀態，由檢察
    官依現行法規定為相關處分，不得逕行起訴，倘逕行起訴，
    得認其起訴之程序違背規定，且無從補正，自應為不受理之
    判決。
(二)修正後毒品條例第35條之1第2款規定，係仿87年5月20日修
    正施行之第35條所增訂，然斯時毒品條例對施用毒品者戒癮
    治療處遇方式僅有「觀察、勒戒或強制戒治」一途，與之後
    歷次修法已得為多元處遇，難以相提並論，適用上應與時俱
    進，且該條文第2款前段所稱「依修正後規定處理」，未明
    文應一律依職權裁定觀察、勒戒。則法院對於審判中之案件
    ，視個案情形，分別裁定令入勒戒處所觀察、勒戒，或判決
    不受理，使檢察官衡酌判斷如何經由多元化之緩起訴處遇達
    成戒除毒癮目的，均屬之。準此，就本次再犯第10條之罪，
    距最近1次觀察、勒戒或強制戒治執行完畢釋放後，已逾3年
    者，法院依職權裁定觀察、勒戒，或為不受理判決，依憑法
    條文義、立法理由，或基於被告利益、修法意旨，均屬有據
    ，為求彈性適用，於程序經濟及被告利益間取得平衡，並參
    酌毒品條例為維護國民身心健康之立法目的，暨本次修正後
    毒品條例第24條已擴大檢察官對施用毒品者附條件緩起訴之
    範圍，使其能視個案具體情節給予適當多元處遇之修法精神
    ，法院自得斟酌個案情形，擇一適用。以上為最高法院最近
    一致見解。
(三)刑事訴訟法第303條第1款規定，案件有起訴之程序違背規定
    之情形者，應諭知不受理之判決。所稱起訴之程序違背規定
    ，無須侷限於起訴時為斷，因起訴後始發生之情事變更事由
    ，致法院不能為實體上之審理及實體判決者，亦屬之。而修
    正後毒品條例既已賦予檢察官視個案不同而為觀察、勒戒或
    「附命緩起訴處分」之裁量，復涉施用毒品者人身自由之剝
    奪及受多元處遇之選擇，攸關其權益，故法院視個案情形，
    如認檢察官未及審酌被告有無不適合附命緩起訴處分之情形
    ，而逕予聲請觀察、勒戒或起訴，顯屬不利或有失公平者，
    自得認起訴之程序違背規定，且無從補正而為不受理之判決
    ，俾由檢察官再行斟酌而為適法之裁量。
三、本院查，被告前因施用毒品案件，經臺灣基隆地方法院97年
    度毒聲字第180號裁定送勒戒處所觀察勒戒後，認無繼續施
    用毒品之傾向，於97年10月21日釋放，並經基隆地檢檢察官
    於97年10月20日以97年度毒偵字第1838號不起訴處分。嗣被
    告因施用毒品案件，經基隆地檢檢察官以109年度毒偵續字
    第1號為附命戒癮治療之緩起訴處分確定，緩起訴處分期間
    自109年5月1日至111年4月30日，遵守或履行期間109年5月3
    1日至110年12月31日，被告於緩起訴期間，有未完成戒癮治
    療事實，經該署檢察官109年9月4日以109年度撤緩字第146
    號撤銷上開緩起訴處分，有前檢察署緩起訴相關卷宗併案可
    查，並有上開裁定書、處分書、本院施用毒品案件紀錄表、
    本院在監在押全國紀錄表在卷可查，足見本件聲請簡易判決
    書所載㈠及㈡所認被告於⑴108年8月6日上午10時10分採尿回溯
    前120小時內某時許，施用甲基安非他命1次；⑵於109年10月
    22日晚上8時52分採尿回溯前120小時內某時，施用甲基安非
    他命1次之犯行，距其最近一次經觀察、勒戒執行完畢釋放
    後，均已逾3年。次查，被告前揭施用毒品案件，前經基隆
    地檢檢察官以109年度毒偵續字第1號為附命戒癮治療之緩起
    訴處分(緩起訴處分期間自109年5月1日至111年4月30日，遵
    守或履行期間109年5月31日至110年12月31日)，惟被告於緩
    起訴期間內有未完成戒癮治療事實，經檢察官109年9月4日
    以109年度撤緩字第146號撤銷上開緩起訴處分，則被告之附
    命緩起訴處分既經撤銷，而未完成戒癮治療，因不等同曾受
    觀察、勒戒執行完畢之處遇，自應回復原緩起訴處分不存在
    之狀態。依前開說明，應依修正後毒品條例第20條第3項、
    第24條等規定，由檢察官基於一次性之整體規劃而重啟處遇
    程序，視被告個案情形，是否適合「觀察、勒戒或強制戒治
    」，或再給予不同條件或期限之「附命緩起訴處分」之機會
    。而檢察官上訴理由仍主張應依修正前毒品條例第24條第1
    項、第23條第2項規定，提起公訴，法院應實體判決等語，
    洵非的見。從而本件檢察官之起訴程序違背規定，且無從補
    正，原法院爰不經言詞辯論，逕諭知不受理之判決，核無不
    合，檢察官執上開情詞指摘原判決不當，核無理由，應予駁
    回，並不經言詞辯論為之。　　
據上論斷，應依刑事訴訟法第368條、第372條，判決如主文。
中　　華　　民　　國　　110 　年　　7 　　月　　16　　日
　                刑事第二十一庭審判長法　官　許宗和
　                                    法　官　黃玉婷
　                                    法　官　黃惠敏
以上正本證明與原本無異。
不得上訴。
                                      書記官　吳錫欽
中　　華　　民　　國　　110 　年　　7 　　月　　19　　日